【裁判字號】    97,簡,198
【裁判日期】    971128
【裁判案由】    營業稅
【裁判全文】
高雄高等行政法院簡易判決
                                       97年度簡字第198號
原      告  瑞潔企業有限公司
代  表  人  甲○○
被      告  財政部臺灣省南區國稅局
代  表  人  乙○○ 局長
上列當事人間營業稅事件，原告不服財政部中華民國97年8月22
日台財訴字第09700353520號訴願決定，提起行政訴訟，本院判
決如下：
    主  文
原告之訴駁回。
訴訟費用由原告負擔。
    事實及理由
一、事實概要︰
    緣原告於民國92年5月間進貨合計新臺幣（下同）22萬317元
    ，未依規定取得合法憑證，卻取得非實際交易對象之虛設行
    號杉林砂石有限公司（下稱杉林公司）開立之統一發票計1
    張，充作進項憑證申報扣抵銷項稅額，經被告查獲，除補徵
    稅款1萬1,0 16元外，並按所漏稅額處1.2倍罰鍰1萬3,200元
    （計至百元止）。原告不服，申請復查，未獲變更，提起訴
    願亦遭決定駁回，遂就罰鍰部分提起本件行政訴訟。
二、本件原告主張︰
(一)按公司之設立使用統一發票，事前、事後無論法令或實務上
    皆有嚴格縝密之規範，除非政府行政管理上出現缺失，否則
    虛設行號很難發生與存在。(1)公司設立前需由公司發起人
    之一，檢附身分證影本，填明營業項目並蓋章。預查公司名
    稱有無與其他公司重覆，查名後由公司負責人持預查表至銀
    行開立帳戶，繳足規定資本額之款項，並取得銀行出具之存
    款餘額證明後，經委託會計師簽證等手續後，再向經濟部申
    請設立公司。(2)經濟部核准設立後，需取得營業地址之房
    屋所有權人出具房屋使用同意書，才能向當地縣市政府辦理
    營利事業登記。待縣市政府核准後，公司負責人需親自至國
    稅局核對身分證明並簽字，然後營業稅管區再至營業地址查
    明有無營業跡象，才准予核發統一發票供其使用。(3)公司
    取得統一發票後，每兩個月需向稅務機關申報進銷項憑證，
    經查核無不法憑證後，始准發給次兩個月之統一發票。稅務
    機關平時也會由管區至營業地址勘查有無實際營業、變更營
    業項目、漏開或虛開發票之情事，如發現公司沒有實際營業
    ，即會停止發給統一發票。(4)公司成立與營業取得統一發
    票使用，公司需接觸之對象包括經濟部、縣政府、銀行、營
    業地址之房東、國稅局、商業往來交易對象。需處理之事包
    括規費、房租之支付、開立發票、申報營業稅、繳納營業稅
    、接洽生意等．．．樣樣事情都需要人員處理，故能存續一
    段期間之公司不可能是虛設。
(二)杉林公司是經嚴謹法律程序合法登記之公司，營業項目是砂
    石買賣，砂石買賣實務上需要有大面積之砂石集貨場地。杉
    林公司設籍於高雄縣鳳山市，市區內有無此大面積之砂石場
    值得存疑，依稅務機關規定，公司設立時管區人員應至現場
    勘查。有集貨場後，才會核准發給發票使用。本件核發統一
    發票是否有行政管理缺失值得探討。另砂石業者大約分成兩
    類，一類是有採砂石權利業者；另一類是單純砂石買賣。如
    為單純買賣砂石，進貨時應依法取得進貨憑證。惟目前現實
    環境上，砂石短缺，故除進口砂石外，其來源不外乎盜採砂
    石。如向盜採砂石者購買砂石即無法取得進貨憑證。本件杉
    林公司是否係向盜採砂石者購買，在沒有進項憑證抵稅又為
    逃避營業稅之繳納，才以不實進項憑證扣抵銷項稅額?還是
    真的沒有進貨，處處存疑，而被告未能深入查核，顯有失職
    ！稅務機關為維持稅務秩序，避免稅收之流失，故規定營業
    人每兩個月需申報進銷項憑證，再透過全國稅務資料庫，以
    公司統一編號為工具，就其進銷項憑證之勾稽。查明有無短
    漏開或溢開發票、有無短漏報營業稅情事。若行政管理上沒
    有缺失，杉林公司以不實進項憑證扣抵銷項稅額，應會及時
    發現才對。而本件杉林公司於92年5月即以不實進項憑證扣
    抵銷項稅額，稅務機關卻遲至92年12月才發現，顯係管理上
    有應審查而不審查之瑕疵。
(三)杉林公司營業項目為砂石買賣，又係合法登記之公司，依理
    依法應可銷售砂石。營業人與之交易應受到信賴保護才對。
    但原告於92年5月向杉林公司購買砂石，被告卻以該公司資
    產負債表上沒有運輸設備無能力運送砂石，原告不可能與之
    砂石交易情事。陳吉雄非杉林公司股東或員工，不能代表該
    公司收取貨款，認定原告沒有實際將貨款及稅款交付給杉林
    公司。又以杉林公司涉嫌以不實進項憑證扣抵銷項稅額，認
    為該公司沒有進貨砂石，自然沒有砂石可賣給原告，支票流
    入他人帳戶等種種理由否定原告有與杉林公司交易。被告未
    能深入調查原告與杉林公司實際交易情況，並未能舉出確切
    證據證明原告沒有向杉林公司購買砂石。僅憑內部控制不良
    之杉林公司不完整之內部資料，即草率認定原告未實際向杉
    林公司購買砂石並處以罰鍰，自有不合。茲將其認定上之瑕
    疵陳述於下：運送砂石除以自有運輸設備運送外尚有借用或
    租用他人車輛運送、由上游砂石供貨廠商直接配送等多種方
    式，被告僅以沒有運輸設備即以否定有運送之事實，其論證
    顯非完備。支票是流通性證券。只要證明有付款給杉林公司
    ，杉林公司支票要流通至何人帳戶，法令並無禁止規定，更
    何況商業會計法第9條規定「商業之支出超過一定金額以上
    者，應使用匯票、支票．．．。」而目前所訂出金額限制為
    100萬元以上，因此商業性支出若在100萬元以下則無此限制
    。法令上沒有規定非公司股東或員工即不能對外收取帳款，
    實務上只要公司信任，對外能代表公司，除股東、員工外尚
    有幕後負責人、隱名合夥人等，對公司有債權關係者，掮客
    或其他接受公司委託者皆可。被告以陳吉雄非杉林公司股東
    或員工，即認定原告沒有實際付款給杉林公司，顯有瑕疵。
    杉林公司以不實進項憑證扣抵銷項稅款，並不一定沒有進貨
    砂石，其目的是在逃避繳納營業稅。被告原本可在該公司每
    兩個月申報進銷項憑證時及時發覺，卻因管理上疏失，連續
    核發統一發票供其使用。此種管理疏失是政府行政管理機關
    的責任，非生意人交易行為時，所能掌握支配之範圍。又杉
    林公司取具不實憑證扣抵營業稅，法令上有處罰之規定，與
    原告有否與該公司交易無關，被告之論述顯違法理。
(四)行政罰法第7條規定：違反行政法上義務之行為，非出於故
    意或過失者，不予處罰，基於有責任始有處罰，即為提升人
    權之保障。國家欲處罰行為人者，應由行政機關就行為人之
    故意或過失負舉證之責。(1)虛設行號能存在，政府行政管
    理機關與營業人之責任分成兩階段：(I)公司之設立與核發
    統一發票供其使用、公司有無足夠設備、足夠人員、有無銷
    售商品之能力、稅款有無繳納、有無以不實進項憑證扣抵銷
    項稅額等，非商業往來交易主體所能注意掌握之範圍。此皆
    為有公權力與資訊監督之政府行政管理機關之責任。(II)營
    業人交易時有無取得貨品、有無向銷貨人取得其開立發票、
    有無將貨款及稅款交付給銷貨人、貨款及稅款是否付給開立
    統一發票之營業人，此為交易雙方主體應負之責任。(2) 杉
    林公司是依照公司法設立之社團法人，公司本身是營業活動
    交易之主體。負責人、股東或員工只是接受公司委任對外代
    表公司從事各種業務而已。因委任關係可能有所終止。委任
    人員有可能更動，故一般經濟慣例上進貨者，只要做到進貨
    付款時，付款對象為對方之交易主體(本件為杉林公司)，至
    其受委任人是誰則非所問。付款時開立支票之抬頭與其進貨
    發票之營業人相符。即表示交易人已盡查證之責。杉林公司
    沒有運輸設備、杉林公司以不實進項憑證扣抵銷項稅額或杉
    林公司向盜採砂石者進貨皆為政府行政管理機關之責任。
(五)原告92年5月間向杉林公司購買砂石，陳吉雄自稱代表杉林
    公司與原告洽談砂石買賣。條件談妥後，每次交貨請款時，
    陳吉雄都備妥杉林公司經政府核准該公司專用統一發票編號
    所開立之統一發票及持有杉林公司之印章、負責人私章向原
    告請款。此不論在主觀上或客觀上，陳吉雄都十足代表杉林
    公司。原告為求慎重，每次請款都要求陳吉雄在原告之付款
    簽收簿上蓋杉林公司印章及負責人章，並請陳吉雄簽名。原
    告為求周延，將稅款及貨款合計金額，開立支票付款。本件
    原告與杉林公司之交易已做到付款對象與開立進貨憑證抵稅
    之營業人相同，開立支票付款與開立發票之營業人相符，實
    已盡到商業往來應注意之責任。依行政罰第7條之規定應免
    受處罰，被告對原告所處之罰鍰即屬不合等情，並聲明求為
    判決撤銷訴願決定及原處分(復查決定含核定處分)中有關罰
    鍰部分。
三、被告則以︰
(一)查訴外人高景琦為杉林公司登記之代表人，渠於92年3月至9
    3年12月間，明知該公司無進貨事實，竟取得廣揚企業有限
    公司(下稱廣揚公司)等營業人開立之不實統一發票，申報扣
    抵銷項稅額；並於同期間虛偽開立不實統一發票，交付原告
    等營業人充當進項憑證申報扣抵銷項稅額，涉嫌幫助他人逃
    漏稅捐，經財政部臺灣省中區國稅局(下稱中區國稅局)東山
    稽徵所及被告分別移送臺灣臺中地方法院檢察署(下稱台中
    地檢署)及臺灣高雄地方法院檢察署(下稱高雄地檢署)偵辦
    在案，有該所93年11月11日中區國稅東山三字第0930022093
    號移送書及被告96年12月28日南區國稅審四字第0960039169
    號告發書可稽。
(二)次查原告委託吳茂坤於97年2月26日談話紀錄稱：係有人拿
    砂石樣品至其營業場所推銷，因品質、價格均合理，即向渠
    購買以產製瀝青，貨物由賣方運送及負擔運費，貨款以支票
    支付，並提示發票、支票、付款簽收單及驗收單等供核。惟
    查(1)原告所提示系爭支票係由案外人陳吉雄簽收及背書後
    ，存入訴外人李金菊高雄市第三信用合作社（下稱三信合作
    社）三多分社存款帳戶，據李金菊97年5月15日談話紀錄稱
    ：渠於系爭期間係瑞榮瀝青股份有限公司（下稱瑞榮公司，
    係原告之關係企業）僱用之會計人員，因接洽業務與陳吉雄
    認識，陳吉雄以系爭支票向渠調現，渠則以三信合作社三多
    分社存款轉匯至陳吉雄配偶陳林淑真帳戶，支付陳吉雄之調
    現款。陳吉雄則於97年5月9日談話紀錄稱：系爭支票係杉林
    公司同意由渠向原告收取之貨款資金，用以償還該公司先前
    向渠之借款，但未能提示任何借貸證明文件供核。準此，尚
    難認原告確有支付系爭貨款與杉林公司。(2)陳吉雄系爭年
    度並非杉林公司之股東，亦未領取該公司給付之薪資或其他
    所得，非該公司之員工，有杉林公司股東明細查詢資料及申
    報給付各項所得資料可稽，自無權代表杉林公司，其既未能
    證明係代杉林公司收取貨款，則原告實際支付貨款之對象即
    非杉林公司，自難認原告與杉林公司有交易事實。(3)杉林
    公司系爭期間進貨來源主要為虛設行號，異常進項比例99.6
    %，應無營業事實，又查該公司系爭年度營利事業所得稅結
    算申報資料並無礦源、機械設備、運輸設備等固定資產，亦
    無列報各項耗竭、攤提及運費支出，與原告所稱貨物由賣方
    運送及負擔運費等節，顯不相符，是難認原告確有向杉林公
    司進貨。
(三)按「行政機關若怠於行使權限，致使人民因個案違法狀態未
    排除而獲得利益時，該利益並非法律所應保護之利益，因此
    其他人民不能要求行政機關比照該違法案例辦理而主張『不
    法之平等』；且如行政機關有前述怠於行使權限，致使人民
    因個案違法狀態未排除而獲得利益情形，亦非行政機關所為
    行政處分之存續使人民產生信賴，自無信賴保護原則之適用
    。」有鈞院96年度訴字第657號判決理由可資參照。本件原
    告既無與杉林公司交易之事實，依首揭規定，自不得以該公
    司開立之統一發票充作進項憑證申報扣抵銷項稅額，與該公
    司是否合法設立登記無涉，縱令政府相關主管機關未即時發
    現該公司涉嫌虛設行號，亦無原告稱應受信賴保護之問題。
(四)按有關違章漏稅案件之認定，本以事實為斷，對於違章之審
    理，得自行調查證據認定之事實，依確信之見解而適用法律
    ，行政證據之目的在確保行政決定合法，或在揭發違反行政
    上義務人之違規事實，而行政證據程序僅須至「確鑿」即已
    足。原告於92年5月間購進砂石220,317元，未依規定取得合
    法憑證，卻取得非實際交易對象杉林公司開立之統一發票，
    充作進項憑證申報扣抵銷項稅額，有移送書、告發書、承諾
    書、營業人進銷項交易對象彙加明細表、陳吉雄、李金菊談
    話紀錄及三信合作社三多分社存摺往來明細等可稽，違章事
    證足堪認定，其違反行政法上義務之行為，有應注意並能注
    意而不注意之過失，自應受處行政罰，被告依規定，核定補
    徵營業稅1萬1,016元，並無不合，又按所漏稅額處1.2倍罰
    鍰1萬3,200元，亦無違誤等語，資為抗辯。並聲明求為判決
    駁回原告之訴。
四、前揭事實概要欄所載之事實，有被告所屬高雄縣分局97年3
    月13日97年度財營業字第83097100530號處分書、被告97年6
    月11日南區國稅法一字第0970072880號復查決定書、原告97
    年2月20日承諾書等附於原處分卷可稽，應堪信實。原告雖
    主張：(一)被告僅以沒有運輸設備即以否定有運送之事實，
    其論證顯非完備，原告只要證明有付款給杉林公司，杉林公
    司支票要流通至何人帳戶，法令並無禁止規定，另法令上沒
    有規定非公司股東或員工即不能對外收取帳款，被告以陳吉
    雄非杉林公司股東或員工，即認定原告沒有實際付款給杉林
    公司，顯有瑕疵，杉林公司以不實進項憑證扣抵銷項稅款，
    並不一定沒有進貨砂石，其目的是在逃避繳納營業稅。被告
    原本可在該公司每兩個月申報進銷項憑證時及時發覺，卻因
    管理上疏失，連續核發統一發票供其使用。此種管理疏失是
    政府行政管理機關的責任，非生意人交易行為時，所能掌握
    支配之範圍，其與杉林公司間確有實際交易。(二)一般經濟
    慣例上進貨者，只要做到進貨付款時，付款對象為對方之交
    易主體(本件為杉林公司)，至其受委任人是誰則非所問。付
    款時開立支票之抬頭與其進貨發票之營業人相符，即表示交
    易人已盡查證之責。原告92年5月間向杉林公司購買砂石，
    陳吉雄自稱代表杉林公司與原告洽談砂石買賣。條件談妥後
    ，每次交貨請款時，陳吉雄都備妥杉林公司經政府核准該公
    司專用統一發票編號所開立之統一發票及持有杉林公司之印
    章、負責人私章向原告請款。此不論在主觀上或客觀上，陳
    吉雄都十足代表杉林公司。原告為求慎重，每次請款都要求
    陳吉雄在原告之付款簽收簿上蓋杉林公司印章及負責人章，
    並請陳吉雄簽名。本件原告與杉林公司之交易已做到付款對
    象與開立進貨憑證抵稅之營業人相同，開立支票付款與開立
    發票之營業人相符，實已盡到商業往來應注意之責任，依行
    政罰法第7條之規定應免受處罰。(三)按公司之設立使用統
    一發票，事前、事後無論法令或實務上皆有嚴格縝密之規範
    ，除非政府行政管理上出現缺失，否則虛設行號很難發生與
    存在。本件杉林公司於92年5月即以不實進項憑證扣抵銷項
    稅額，稅務機關卻遲至92年12月才發現，顯係管理上有應審
    查而不審查之瑕疵云云，資為爭論。經查：
(一)按「營利事業依法規定應給與他人憑證而未給與，應自他人
    取得憑證而未取得，或應保存憑證而未保存者，應就其未給
    與憑證、未取得憑證或未保存憑證，經查明認定之總額，處
    5%罰鍰。」為稅捐稽徵法第44條前段所明定。次按「營業人
    左列進項稅額，不得扣抵銷項稅額：1、購進之貨物或勞務
    未依規定取得並保存第33條所列之憑證者。」「納稅義務人
    ，有左列情形之一者，除追繳稅款外，按所漏稅額處1倍至
    10 倍罰鍰，並得停止其營業：．．．5、虛報進項稅額者。
    」分別為加值型及非加值型營業稅法（下稱營業稅法）第19
    條第1項第1款、第51條第5款所規定。復按「對外營業事項
    之發生，營利事業應於發生時自他人取得原始憑證，如進貨
    發票，或給與他人原始憑證，如銷貨發票。」為稅捐稽徵機
    關管理營利事業會計帳簿憑證辦法第21條第1項前段所規定
    。又「主旨：納稅義務人同時觸犯租稅行為罰及漏稅罰相關
    罰則之案件，依本函規定處理。說明：一、．．．。二、案
    經本部85年3月8日邀集法務部、本部相關單位及稽徵機關會
    研商，並作成左列結論，應請參照辦理:(一)．．．。(二)
    營業人觸犯營業稅法第51條各款，如同時涉及稅捐稽徵法第
    44 條規定者，參照行政法院84年9月20日9月份第2次庭長評
    事聯席會議決議意旨，勿庸併罰，應擇一從重處罰。．．．
    。」亦經財政部85年4月26日台財稅第851903313號函釋在案
    。
(二)經查，訴外人高景琦為杉林公司登記之代表人，渠於92年3
    月至93年12月間，明知該公司無進貨事實，竟取得廣揚公司
    等營業人開立之不實統一發票，申報扣抵銷項稅額；並於同
    期間虛偽開立不實統一發票，交付原告等營業人充當進項憑
    證申報扣抵銷項稅額，涉嫌幫助他人逃漏稅捐，經中區國稅
    局東山稽徵所及被告分別移送台中地檢署及高雄地檢署偵辦
    等情，有中區國稅局東山稽徵所93年11月11日中區國稅東山
    三字第0930022093號移送書及被告96年12月28日南區國稅審
    四字第0960039169號告發書附於原處分卷可稽。次查，原告
    所提示主張本件系爭交易之支票，均係由訴外人陳吉雄簽收
    及背書後，存入訴外人李金菊三信合作社三多分社存款帳戶
    ，陳吉雄於92年度間並非杉林公司之股東，亦未領取該公司
    給付之薪資或其他所得，非該公司之員工，依訴外人李金菊
    於97年5月15日在被告所屬高雄縣分局復查談話紀錄陳稱：
    渠於系爭期間係瑞榮公司(原告之關係企業）僱用之會計人
    員，因接洽業務與陳吉雄認識，陳吉雄以系爭支票向渠調現
    ，渠則以三信合作社三多分社存款轉匯至陳吉雄配偶陳林淑
    真帳戶，支付陳吉雄之調現款等語；另陳吉雄於97年5月9日
    在被告復查談話紀錄中則稱：系爭支票係杉林公司同意由渠
    向原告收取之貨款資金，用以償還杉林公司先前向渠之借款
    ，但未能提示任何其與杉林公司借貸證明文件供核乙節，亦
    有前揭訴外人李金菊、陳吉雄之談話紀錄及杉林公司股東明
    細查詢資料及申報給付各項所得資料附於原處分卷可憑。再
    查，杉林公司系爭期間進貨來源主要為虛設行號公司，異常
    進項比例99.6 %，又該公司系爭年度營利事業所得稅結算申
    報資料並無礦源、機械設備、運輸設備等固定資產，亦無列
    報各項耗竭、攤提及運費支出屬實，亦有杉林公司營業人進
    銷項交易對象彙加明細表、損益及稅額計算表等附於原處分
    卷可查，自難認原告與杉林公司確有如系爭統一發票所示之
    交易行為。是原告主張：其與杉林公司間確有實際交易云云
    ，自非可採。如上所述，杉林公司係並無從事實際營業之公
    司，訴外人陳吉雄92年度非屬該公司之股東或員工，原告與
    陳吉雄交易，卻取得杉林公司之統一發票，其縱非故意，亦
    屬顯有過失。是原告另稱:本件原告與杉林公司之交易已做
    到付款對象與開立進貨憑證抵稅之營業人相同，開立支票付
    款與開立發票之營業人相符，實已盡到商業往來應注意之責
    任，依行政罰法第7條之規定應免受處罰乙節，亦不足採。
    另主管機關縱令未即時發現虛設行號之公司，及時制止其從
    事販售發票等不法行為，亦係該主管機關如何研究改進及其
    相關承辦人員有無應負責任之問題，原告並不因而解免其依
    法應取得實際交易對象發票之義務。從而原告復稱：本件杉
    林公司於92年5月即以不實進項憑證扣抵銷項稅額，稅務機
    關卻遲至92年12月才發現，顯係管理上有應審查而不審查之
    瑕疵，縱然屬實，仍無從為原告有利之認定。
五、綜上所述，原告之主張，並不可採。從而，被告依營業稅法
    第51條第5款，並參酌行為時稅務違章案件裁罰金額或倍數
    參考表之規定，因原告所漏稅額逾1萬元至10萬元及承諾繳
    清罰鍰，按所漏稅額處1.2倍罰鍰1萬3,200元（計至百元止
    ），洵無違誤，復查決定及訴願決定遞以維持，亦無不合。
    原告起訴意旨求予撤銷其罰鍰處分，非有理由，應予駁回。
    又本件為簡易訴訟事件，爰不經言詞辯論為之。
六、據上論結，本件原告之訴為無理由，依行政訴訟法第233條
    第1項、第236條、第98條第1項前段，判決如主文。
中    華    民    國    97    年    11    月   28     日
            高雄高等行政法院第四庭
                              法官  林  勇  奮
以上正本係照原本作成。
如不服本判決，應於送達後20日內，向本院提出上訴狀並表明上
訴理由，如於本判決宣示後送達前提起上訴者，應於判決送達後
20日內補提上訴理由書（須按他造當事人人數附繕本）。
中    華    民    國    97    年    11    月   28     日
                            書記官  黃  玉  幸
附註:
行政訴訟法第235條（第1項、第2項）:
對於適用簡易程序之裁判提起上訴或抗告，須經最高行政法院之
許可。
前項許可，以訴訟事件所涉及之法律見解具有原則性者為限。


司法院資訊處製作；財團法人民間司法改革基金會備份。
